臺灣臺南地方法院民事判決　　　　　　　100年度訴字第563號
原　　　告　台新國際商業銀行股份有限公司
法定代理人　蔡榮棟
訴訟代理人　陳倩如
　　　　　　張明賢
送達代收人　宋志鴻
被　　　告　劉明法
　　　　　　劉明文
上二人共同
訴訟代理人　蔡麗珠律師
　　　　　　江信賢律師
　　　　　　謝凱傑律師
上列當事人間請求塗銷所有權移轉登記事件，經本院於民國100
年7月6日言詞辯論終結，判決如下：
    主      文
原告之訴駁回。
訴訟費用新臺幣捌仟肆佰捌拾元由原告負擔。
    事實及理由
一、本件原告起訴主張：
（一）被告劉明法於民國91年12月10日向原告申請卡號：000000
      0000000000之現金卡使用， 於93年5月31日後即繳款逾期
      不正常，目前消費記帳尚餘新臺幣（下同）771,183元（
      含消費本金379,911元、利息391,272元、違約金0元） 未
      清償，目前已逾期達1855天。其為避免不動產持分遭各債
      權銀行強制執行，竟於94年1月3日將其所有坐落臺南市○
      ○區○○段309地號土地，權利範圍3分之1及其上同段193
      建號即門牌號碼臺南市○○區○○路1段968號建物，權利
      範圍3分之1（以下合併簡稱系爭房地）移轉登記予被告劉
      明文，被告間乃兄弟關係，顯有脫產之嫌疑，且系爭房地
      之移轉時間又在被告劉明法債務發生逾期未清償之後，故
      以買賣行為之名行脫產之實至為明顯， 依民法第87條第1
      項規定，其法律行為應屬無效。
（二）原告否認系爭房地買賣行為之事實存在，依民事訴訟法第
      277條規定及最高法院42年度臺上字第170號判例、同院20
      年度上字第709號判例意旨， 自應由被告等就其主張之買
      賣關係存在之積極事實（如合理對價關係、資金來源及來
      往記錄等，是否符合買賣之要件），負舉證責任。蓋舉證
      責任分配由較易舉證之當事人負擔，自較符合正義公平之
      原則，而被告間之買賣原因事實、資金來源及流向均由被
      告等所掌握，因此被告等自始即接近及持有該財務資料，
      自應由被告等舉證較諸原告為合理且簡單；再者，私人間
      買賣或借貸，未有如金融機構之審核、徵信及監督機制，
      故利用以債作價而逃避債權人追償者，時有所聞，本件被
      告間乃兄弟關係，系爭房地所有權移轉時間又在被告劉明
      法未能清償對原告之債務後，關於系爭房地之買賣是否屬
      實，自應受較嚴格之檢驗。 爰依民法第87條、第113條及
      第242條規定提起本訴， 請求將系爭房地所有權回復登記
      予被告劉明法所有。
（三）縱先位聲明不成立，按最高法院78年度臺上字第1583號判
      決意旨，今被告劉明法將其所有系爭房地以買賣為原因移
      轉登記予被告劉明文，顯為有害及原告債權之行為，因被
      告劉明法於負債期間曾求助於家人，故被告劉明文對劉明
      法之財務狀況應無不知情之理，而移轉時點又為被告劉明
      法債務逾期履行困難之後，其移轉之意圖為脫產以避免遭
      債權人強制執行至為明顯，故難謂無脫產之惡意，爰依民
      法第244條第2項、第4項之規定行使撤銷權等語。
（四）並聲明：
    1.先位聲明： (1)確認被告間就坐落臺南市○○區○○段309
      地號土地及其上659建號 即門牌號碼臺南市安南區○○○
      街53號建物，權利範圍均為3分之1（即系爭房地）之買賣
      關係不存在。(2)被告劉明文就系爭房地於臺南市鹽水地政
      事務所94年1月3日以買賣為原因所為之所有權移轉登記應
      予塗銷，並回復登記為被告劉明法所有。
    2.備位聲明： (1)被告間就坐落臺南市○○區○○段309地號
      土地及其上659建號 即門牌號碼臺南市安南區○○○街53
      號建物，權利範圍均為3分之1（即系爭房地）之買賣及所
      有權移轉行為均應予撤銷。(2)被告劉明文就系爭房地於臺
      南市鹽水地政事務所94年1月3日以買賣為原因所為之所有
      權移轉登記應予塗銷，並回復登記為被告劉明法所有。
（五）對被告抗辯所為之陳述：
    1.被告劉明文於100年6月15日開庭時表示被告劉明法於93年
      10月時，告訴其母財務出狀況，因系爭房地為祖產，為不
      使母親擔憂，雙方同意將系爭房地移轉給被告劉明文，再
      由被告劉明文清償其債務，並表示沒有再另外支付現金云
      云，由上可知，被告間就系爭房地之移轉，縱認買賣為真
      ，被告劉明文亦是明知被告劉明法對外有債務，移轉勢必
      將損及債權人之債權，惟其卻仍為移轉之事，原告自得聲
      請法院撤銷此債害行為。
    2.被告劉明文在向原告申請現金卡時，連絡人即填寫被告劉
      明文，故在被告劉明法未按時繳款之時， 原告曾於93年6
      月3日致電 被告劉明文，請其轉達被告劉明法還款一事，
      此有催收紀錄可資為證，是以，被告劉明文知悉被告劉明
      法對本行有債務之存在。
    3.揆諸最高法院78年臺上字第1583號判例意旨，可知被告劉
      明法所有之財產除對於特定債權人設有擔保物權外，應為
      一切債務之總擔保，今被告劉明法之財產已不足清償一切
      債務，卻仍將系爭房地出賣與被告劉明文，此舉顯有違債
      權公平受償原則，對於原告而言，應屬詐害行為為是，且
      被告劉明文於系爭房地移轉之時，並未再交付任何現金，
      意即雖被告間為買賣，但實際上無增加被告劉明法之財產
      ，對原告之債權，自有生損害。
    4.綜上，因被告劉明文於買受系爭房地時，即已明知被告劉
      明法之財務狀況不佳，在外有其他債權人之存在，此買受
      系爭房地之行為將有損害於他債權人之權利，惟被告劉明
      文仍與被告劉明法完成系爭房地之移轉登記，致原告之債
      權受有損害，故原告為確保自身之債權，始依法請求撤銷
      被告間之買賣行為及所有權移轉登記之物權行為。
二、被告抗辯：
（一）本件原告主張被告二人就系爭房地所為之買賣及移轉所有
      權之行為，係屬通謀虛偽意思表示， 依民事訴訟法第277
      條、最高法院48年臺上字第29號判例意旨及同院27年上字
      第2622號判例意旨，原告自應先舉證以實其說。
（二）至原告所援引最高法院42年度臺上字 第170號判例意旨，
      主張被告二人應就系爭房地之買賣存在，負舉證責任，並
      不可採。蓋上開最高法院判例，其案情乃因強制執行法第
      36條規定，債權人或債務人對於聲明參與分配之債權有異
      議，參與分配債權人應就其債權存在提起異議訴訟，並負
      舉證責任，如係由債權人以參與分配債權人之債權不存在
      而提起訴訟，仍應由參與分配債權人就債權存在負舉證責
      任，故該案之案情與本件案情並不同，自無比附援引適用
      之餘地，原告任意斷章取義，據該判例將舉證之責加諸於
      被告，實無理由。
（三）系爭房地原為被告二人之父親劉吉所有，83年間被告劉明
      法要求父親以系爭房地供其向訴外人臺灣中小企業銀行新
      營分行抵押貸款300萬元， 嗣被告之父親劉吉在86年間過
      世，被告劉明文因繼承取得系爭房地之應有部分3分之1，
      始知系爭房地有前述之抵押貸款，當時被告劉明法向被告
      劉明文與另一繼承人即劉明文之二哥劉明正表示該筆抵押
      貸款其會負責清償完畢。嗣於93年10月間被告劉明文向母
      親表示其每月之薪資僅約2萬元， 小孩就讀國中，需要補
      習，家庭開銷支出變多， 每月貸款本息須繳納1萬多元，
      以其財力狀況恐無力繼續繳納，母親認系爭房地乃父親生
      前辛苦攢錢買受，屬於祖產，若因被告劉明法無法清償貸
      款致遭受拍賣，有愧於父親，經母親與被告劉明文、劉明
      法及二哥劉明正商量結果，被告劉明文為不讓母親擔憂，
      始依母親之要求，由被告劉明法與劉明正將其各別所有系
      爭房地之應有部分3分之1均出賣給被告劉明文，劉明文應
      付給被告劉明法之買賣價金即為被告劉明法積欠臺灣中小
      企業銀行新營分行之抵押貸款餘額約近280萬元， 由被告
      劉明文清償。故而，在被告劉明法與訴外人劉明正於94年
      1月3日將系爭房地所有權應有部分各3分之1移轉登記予被
      告劉明文之後，被告劉明文隨即以系爭房地向臺灣中小企
      業銀行新營分行抵押貸款280萬元， 以清償被告劉明法積
      欠臺灣中小企業銀行新營分行之貸款餘額2,783,749元，
      迄今被告劉明文仍持續在繳納該筆貸款之本息，此有被告
      劉明文於100年6月15日當庭提出被告劉明法自83年間至93
      年間向臺灣中小企業銀行貸款之繳款明細、被告劉明文之
      存摺、劉明文於94年迄今向臺灣中小企業銀行貸款之繳款
      明細，以及買賣契約書可憑。是以，被告劉明文與劉明法
      就系爭房地確存有買賣關係，被告劉明文並有支付買賣價
      金。
（三）被告劉明文向被告劉明法買受系爭房地所有權之應有部分
      3分之1時，被告劉明正僅知悉被告劉明法有積欠臺灣中小
      企業銀行新營分行貸款未還，就被告劉明法對於原告有借
      款債務，甚或有無其他債務，被告劉明文並不知情。雖原
      告主張被告劉明法向其申請現金卡時，其填寫之聯絡人為
      被告劉明文，且在被告劉明法未按時繳款時，原告曾於93
      年6月3日致電給被告劉明文，請其轉達劉明法還款，並提
      出催收記錄為據。然原告提出之催收記錄乃原告片面製作
      ，並不足以證明原告確曾請被告劉明文轉達被告劉明法還
      款，甚至被告劉明文在買受系爭房地之時即已知悉劉明法
      對於原告有借款債務存在。
（四）況被告劉明文向被告劉明法買受其所有系爭房地所有權之
      應有部分3分之1，係以代被告劉明法清償對於臺灣中小企
      業銀行新營分行之貸款債務2,783,749元 作為買賣價金之
      支付，則被告劉明法一方面雖減少財產，但一方面也減少
      其債務，對於原告而言，自難謂為詐害行為。準此，原告
      既未能舉證證明被告劉明文在買受系爭房地之時確已知悉
      被告劉明法對於原告有債務存在，且被告劉明法將系爭房
      地所有權應有部分3分之1出售給被告劉明文，又難謂屬於
      詐害行為。
（五）另原告主張被告劉明法在93年5月31日 即有逾期還款情形
      ，但由原告提出之現金卡交易明細， 原告於93年5月31日
      之後，仍有多次借款4萬元甚或10萬元予被告劉明法， 原
      告既知被告劉明法已有繳款不正常情形，何以仍願意再借
      款給被告劉明法，實令人不解。原告為賺取利息，一再借
      款給客戶，又未能建立周詳之徵信制度，直至借款者未能
      還款，事後動輒以客戶有脫產之嫌提起訴訟，顯有浪費訴
      訟資源之嫌。爰聲明：原告之訴駁回、訴訟費用由被告負
      擔。
三、得心證之理由：本件原告先位主張被告間就系爭房地之買賣
    關係為通謀虛偽意思表示，請求依民法第87條確認該買賣關
    係不存在並塗銷所有權移轉登記， 備位主張依民法第244條
    第2項撤銷該買賣行為， 並請求塗銷所有權移轉登記，被告
    則以前詞置辯，是兩造爭執之處應在於：(一)原告得否以被告
    違反民法第87條為由訴請塗銷系爭房地所有權移轉登記？(二)
    原告得否以被告違反民法第244條第2項為由請求塗銷系爭房
    地所有權移轉登記？茲分述如下：
（一）按確認法律關係之訴，非原告有即受確認判決之法律上利
      益者，不得提起之，民事訴訟法第247條第1項前段定有明
      文。所謂即受確認判決之法律上利益，係指法律關係之存
      否不明確，原告主觀上認其在法律上之地位有不安之狀態
      存在，且此種不安之狀態，能以確認判決將之除去者而言
      （最高法院52年台上字第1240號判例意旨參照）。查原告
      主張被告間於93年12月1日 就系爭房地所為之買賣行為乃
      通謀而為虛偽意思表示，應屬無效，該買賣關係不存在，
      為被告所否認，故原告與被告間對於該買賣關係存否已不
      明確，且原告主觀上認為足以影響其對於系爭房地取償之
      權利，在法律上之地位有不安之狀態存在，而此種不安之
      狀態得以確認判決將之除去，故原告自有即受確認判決之
      法律上利益，其提起確認之訴，核無不合，應予准許。
（二）先位聲明部分：按表意人與相對人通謀而為虛偽意思表示
      者，其意思表示無效。民法第87條第1 項前段雖有明文。
      惟按第三人主張表意人與相對人通謀而為虛偽意思表示者
      ，該第三人應負舉證之責（最高法院48年台上字第29號判
      例意旨參照）。本件原告主張 被告劉明法自93年5月31日
      後即繳款逾期，其所為所有權移轉登記，顯係出於避免強
      制執行之目的，尤其被告間為兄弟關係，依一般社會觀念
      ，更認為被告間之所有權移轉登記並非實際買賣云云。然
      查，縱使被告劉明文為被告劉明法之兄弟，亦非不得以承
      接被告劉明法債務之方式成立不動產之買賣，況系爭房地
      抵押權設定之債務人亦變更為被告劉明文，核與被告所辯
      相符，故原告主張一般社會觀念認為親屬間之不動產移轉
      非實際買賣，核係臆測之詞，要難遽採。又原告係負舉證
      責任之一方，就其主張被告間通謀虛偽意思表示所為舉證
      尚有不足，自難認為真正。是以，本件原告空言主張被告
      二人間就系爭房地之買賣價金並無實際之交付、買賣時間
      可疑云云，然就被告二人間是否基於通謀虛偽意思表示，
      未能積極舉證以證明之，則原告先位聲明，尚乏依據，無
      從准許。
（三）備位聲明部分：按債務人所為之有償行為，於行為時明知
      有損害於債權人之權利者，以受益人於受益時亦知其情事
      者為限，債權人得聲請法院撤銷之，民法第244條第2項定
      有明文。惟債權人行使此項撤銷訴權，以債務人於行為時
      ，明知有損害於債權人之權利，且事實上將發生有害於債
      權人之結果為要件，最高法院亦著有67年臺上字第1564號
      判例可參。依原告所提交易紀錄觀之，被告劉明法係自93
      年5月31日後始逾期還款，而被告劉明法於93年12月1日與
      被告劉明文締結系爭買賣契約，及於94年1月3日辦妥所有
      權移轉登記等行為，雖均在被告劉明法逾期還款之後，但
      被告劉明文既以承受被告劉明法對臺灣中小企業銀行之2,
      783,749元債務之方式，履行給付價金之義務， 有被告劉
      明法自83年至93年間向臺灣中小企業銀行貸款之繳款明細
      、被告劉明文於94年迄今向臺灣中小企業銀行貸款之繳款
      明細及買賣契約書在卷可憑，則被告劉明法對臺灣中小企
      業銀行之上開債務已然消滅，並未影響被告劉明法之總體
      財產或清償能力，亦未損及原告之權利。此外，原告始終
      未能提出被告等有詐害其債權之具體證據，因而，原告自
      不得請求撤銷被告間就系爭房地所為之買賣行為。
（四）綜上所述，原告既未能證明被告間買賣系爭房地之意思表
      示為通謀虛偽，亦無法舉證被告二人間移轉系爭房地所有
      權之行為有害原告之債權，則原告先位聲明請求確認被告
      二人間就系爭房地之買賣關係不存在，並請求塗銷系爭所
      有權移轉登記；及備位聲明請求撤銷被告二人間就系爭房
      地所為之債權行為（買賣）及物權行為（移轉所有權），
      並請求塗銷系爭所有權移轉登記均為無理由，不應准許，
      應予駁回。
四、本件事證已臻明確，兩造其餘攻擊、防禦方法，經核與本件
    判決結果不生影響，爰不一一論述，併此敘明。
五、按訴訟費用由敗訴之當事人負擔；又法院為終局判決時，應
    依職權為訴訟費用之裁判； 民事訴訟法第78條、第87條第1
    項分別定有明文。經核本件訴訟費用為8,480元（即第一審
    裁判費），而原告之訴為無理由，爰確定原告應負擔之訴訟
    費用如主文第2項所示。
六、據上論結，本件原告之訴為無理由，依民事訴訟法第78條、
    第87條第1項，判決如主文。
中    華    民    國   100    年    7     月    20    日
                          臺灣臺南地方法院民事第二庭
                                法  官  王 獻 楠
上為正本，係照原本作成。
如不服本判決，應於本判決送達後20日內提出上訴狀（須按他造
當事人之人數附繕本）。如委任律師提起上訴者，應一併繳納上
訴審裁判費。
中    華    民    國   100    年    7     月    20    日
                                書記官  李 鎧 安